【裁判字號】    94,上訴,8
【裁判日期】    950419
【裁判案由】    業務過失致死
【裁判全文】
福建高等法院金門分院刑事判決           94年度上訴字第8號
上  訴  人  福建金門地方法院檢察署檢察官
被      告  甲○○
上  訴  人
即  被  告  丙○○
上  訴  人
即  被  告  己○
上三人共同
選任辯護人  辛銀珍律師
            劉祥墩律師
上  訴  人
即  被  告  乙○○
選任辯護人  吳國輝律師
上列上訴人因業務過失致死案件，不服福建金門地方法院93年度
訴字第39號，中華民國94年4 月19日第一審判決（起訴案號：福
建金門地方法院檢察署93年度偵字第64號），提起上訴，本院判
決如下：
    主  文
原判決關於己○、丙○○部分撤銷。
己○、丙○○無罪。
其餘上訴駁回。
    事  實
一、民國92年12月14日上午6 時15分許，乙○○騎乘車牌號碼Ｗ
    ＺＳ—780 號輕型機車，於後方搭載其妻許能娥，前方腳踏
    板載運一桶海蚵，致行駛已不易之情況下，欲由金門縣金沙
    鎮何厝往高坑方向行駛，途經和發營造有限公司（下稱和發
    公司）所承攬「環島北路道路改善工程」施工路段，原應注
    意依規定僅能在原車道內行駛，禁止侵入對向車道內，機車
    附載坐人後，不得另載物品，且應注意車前狀況，隨時採取
    必要之安全措施，而依當時情形，復無不能注意之情事，竟
    疏未注意，見該路段右側路面刨除，行駛較為困難，遂借道
    駛入對向車道，嗣於通過右側刨除路面後，行至右側已鋪柏
    油之路段時，乍見對向有車開燈迎面駛至，旋欲變換駛入己
    向車道之際，疏未注意右側路面已鋪設柏油，造成右側路面
    較對向車道路面有高達約7 公分之落差，復因同時搭載人及
    貨物，已影響駕駛下，仍冒然騎乘機車欲攀越上柏油路面，
    致一時操控失當而人車倒地，許能娥倒地後，受有顱內出血
    之傷害，經緊急送至縣立金門醫院急救，仍於92年12月14日
    11 時42 分許不治死亡。
二、案於許能娥死亡後，由許能娥之子丁○○訴請金門縣警察局
    金沙警察所報告福建金門地方法院檢察署檢察官偵查起訴。
    理   由
壹、有罪部分：
一、訊據被告乙○○固不否認有於上開時、地，搭載被害人共乘
    機車，並於前座腳踏板處載物，並逆向行駛至對向車道內，
    而於見前方車燈後，欲返回右側己向車道時，發生本次事故
    等情，惟辯以：是因該路段路面有高低差所致，其行為並無
    過失云云，然查：
１、按附載坐人後，不得另載物品；復按汽車行駛時，駕駛人應
    注意車前狀況，並隨時採取必要之安全措施，道路交通安全
    規則第88條第1 項第3 款、第94條第3 項分別定有明文。經
    查本件被告附載被害人於後，復於前座腳踏板上置放海蚵，
    此為被告乙○○所自承，並有卷內之照片可證（警卷第149
    頁上方照片），自堪信為真實。而上開附載物品，影響機車
    之操控，係造成本件事故之原因，亦有福建省金門縣車輛行
    車事故鑑定委員會鑑定意見書在卷可資參考（偵卷第45頁）
    ，故被告乙○○騎乘機車，附載坐人後，竟另載物品，其增
    加駕駛操控之困難，顯有過失。
２、經查本件肇事路段雖有刨除，但尚能行走，而機車行駛則很
    不穩，慢速則能改善等情，業據證人即警員陳榮昌證述綦詳
    （原審卷第118 頁），而證人之上開證言，雖係針對本件事
    發前天所處理之事故現場而論，然上開證言，對照錄影帶內
    容以觀，足證本件肇事地點之行走狀況亦同，準此，本件肇
    事地點，雖有刨除，但仍可行走，至於不穩之缺點，則慢速
    即可改善，故行駛於己向之車道，並無期待不可能之情形。
    如基於一時之便利，選擇至左側車道自陷危險情境更應提高
    注意力，甚而，倘被告乙○○於遇見前方來車時，採取停止
    車輛，靜待來車過後再行前進，或於通過刨除路面後即轉回
    自己車道行駛，即足防止本件事故之發生；然被告乙○○卻
    於通過刨除路面後，未及時轉回自己車道，迨發現對向車道
    有車燈逼近後，始緊急採取變換車道，卻因未注意有路面高
    低差而倒地，其顯未採取適當之安全措施甚明。另被告乙○○亦自承其行走逆向車道之原因，在於知道右邊車道有刨除
    之情形，且其亦自承，知道行走左邊乃違法等情（原審卷第
    95頁）則其行駛對向車道，縱係因右邊路面刨除而致，然既
    明知行走對向車道，即應更加注意右側路面之狀況是否已完
    工，若已完工，則應盡速回到右側路面以策安全。又被告自
    承前方車燈顯示車速並不快（原審卷第96頁），則被告乙○○於後有被害人附載，前又貨物堆置，已影響其行駛下，卻
    突然轉向己方車道，疏未注意路面因舖設柏油，已然墊高之
    情形，冒然攀越致機車失控，人車倒地，其有過失甚明。
３、又本件送鑑定結果，亦認被告乙○○疏未注意車前狀況，因
    而變換車道不當，致使人車倒車，亦為本件車禍之原因，有
    福建省金門縣車輛行車事故覆議鑑定委員會（93）覆鑑字第
    9308號鑑定意見書及國立交通大學行車事故鑑定意見書附卷
    可參，亦足佐證被告乙○○確有過失。
４、本件被害人係於92年12月14日11時42分許，因顱內出血致死
    ，業經福建金門地方法院檢察署檢察官會同法醫相驗屬實，
    有相驗屍體證明書、勘驗筆錄及驗斷書在卷可稽。而被害人
    顱內出血係因倒地後頭部撞擊地面而造成，有相驗屍體證明
    書上死因載明「顱內出血（車禍）」可證，足見被害人確因
    車禍意外而死亡。又被告乙○○之過失犯行與被害人之死亡
    間，時間上緊密聯連，二者間顯有相當因果關係；本件事證
    明確，被告犯行亦堪予認定。
５、又本件送鑑定結果，亦認被告乙○○疏未注意車前狀況，因
    而變換車道不當，致人車倒地，亦為本件車禍之原因，有福
    建省金門縣車輛行車事故覆議鑑定委員會（93）覆鑑字第
    9308 號 鑑定意見書（偵卷第68頁）、國立交通大學行車事
    故鑑定意見書（偵卷第70頁）可佐，其結果即同本院認定。
二、原審因認被告乙○○犯行，事證明確，依刑法第276 條第1
    項之過失致死罪名論科。並審酌被告雖有前開過失，然其駛
    入對向車道，係因右側路面刨除，圖一時之便利，可非難性
    不高，且被害人係其至親，其老年面臨喪妻之痛，亦值同情
    及犯罪後態度等情狀，量處有期徒刑三月，如易科罰金以三
    百元折算一日。另審酌被告乙○○前未曾受有期徒刑以上刑
    之宣告，有卷附台灣高等法院被告全國前案紀錄表可證，經
    此起訴審判，當知所警惕，信無再犯之虞，認所宣告之刑以
    暫不執行為適當，併諭知緩刑2 年，以啟自新。核原審此部
    分認事用法並無違誤，量刑亦頗適當，應予維持。被告乙○○上訴，否認有過失，為無理由，上訴應予駁回。
貳、無罪部分：
一、公訴意旨另以：和發營造有限公司係金門縣金沙鎮公所金沙
    鎮○○○○○段「環島北路道路改善工程」之承攬人，甲○○係該公司負責人、己○及丙○○係該和發公司之工地主任
    及經理，己○為該工程之全權負責人及工地安全衛生主管，
    而丙○○則擔任該工程路面施作之負責人並聽從己○之指揮
    ，均為從事工程營造業務之人。自民國92年12月9 日起，和
    發公司在金沙鎮○○○路何厝往高坑路段，施作環島北路「
    甲施工路段」路面、填補、刨除、密級配瀝青混凝土鋪設工
    程，原應注意於施作路面表面刨除，而尚未完成施工前，應
    在路面高低差處，設置護欄、交通錐、警示燈或其它足以阻
    隔或警告之安全設施，以避免道路意外事故之發生，而當時
    並無不能注意之情事，竟疏未設置相關阻隔及警告標誌。後
    於同月13日夜間，於本件施工路段附近即有騎士因路面刨除
    行走困難而逆向行駛致發生車禍事故，己○於知悉後，指派
    丙○○至工地現場設置安全及警告標誌，詎丙○○仍未前往
    設置交通錐及警告標誌，致同年月14日上午6 時15分許，適
    有乙○○騎乘車牌號碼ＷＺＳ—780 號輕型機車，於後方搭
    載其妻許能娥，前方腳踏板載運一桶海蚵，致行駛已不易之
    情況下，欲由金沙鎮何厝往高坑方向行駛，途經該施工路段
    ，原應注意僅能在原車道內行駛，禁止侵入對向車道內，而
    依當時情形，復無不能注意之情事，竟疏未注意，見該路段
    右側路面刨除，行駛較為困難，遂借道駛入對向車道，嗣於
    通過右側刨除路面後，於右側已鋪柏油之路段時，乍見對向
    有車開燈迎面駛至，旋欲變換駛入原己向車道之際，疏未注
    意右側路面已鋪設柏油，造成右側路面較對向車道路面有高
    達約7 公分之落差，復因同時搭載人及貨物，已影響駕駛下
    ，致乙○○一時變換車道操控失當而人車倒地，致許能娥受
    有顱內出血之傷害，經緊急送至縣立金門醫院急救，仍於92
    年12月14日11時42分許不治死亡。因認被告三人均涉有業務
    過失致死之罪嫌。
二、訊據被告甲○○、己○、丙○○均矢口否認有何業務過失致
    死之犯行，被告甲○○辯稱：伊係和發公司負責人，並未現
    場監工，且本案發生與施工高低差沒有因果關係，被告己○
    辯稱：被告乙○○有處置錯誤，延誤送醫之情形；被告丙○○辯稱：我是負責瀝青鋪設工作，負責施工期間發生的安全
    事故，但本案是發生在非施工期間等語。
三、按犯罪事實應依證據認定之，無證據不得認定其犯罪事實。
    又不能證明被告犯罪者，應諭知無罪之判決，刑事訴訟法第
    154 條第2 項、第301 條第1 項分別定有明文。又刑事訴訟
    上證明之資料，無論其為直接證據或間接證據，均須達於通
    常一般之人均不致於有所懷疑，而得確信其為真實之程度，
    始得據為有罪之認定，若其關於被告是否犯罪之證明未能達
    此程度，而有合理性懷疑之存在，致使無從形成有罪之確信
    ，根據「罪證有疑，利於被告」之證據法則，即不得遽為不
    利被告之認定，有最高法院76年台上字第4986號判例意旨可
    資參照。次按刑法第276 條第2 項之罪，以行為人對被害人
    之死亡，具有直接防護避免之義務，能注意而疏於注意，以
    致發生死亡結果，為其過失責任之成立基礎，若僱主並不參
    與現場指揮作業，而對於勞動場所之管理、監督在客觀上不
    能期待其隨時注意，則對於造成他人死亡之結果，亦難遽行
    論以刑法第276 條第2 項之刑責（最高法院89年度台上字第
    6396號、91年度台非字第10號判決要旨參照）；且刑法上之
    過失犯，必須行為人對於犯罪結果之發生，按其情節應注意
    、能注意而不注意，始能成立。又刑法上之過失，其過失行
    為與結果間，在客觀上須有相當因果關係始得成立。所謂相
    當因果關係，係指依經驗法則，綜合行為當時所存在之一切
    事實，為客觀之事後審查，認為在一般情形下，有此環境，
    有此行為之同一條件，均可發生同一之結果者，則該條件即
    為發生結果之相當條件，行為與結果即有相當因果關係（最
    高法院76年上字第192 號判例參照）。現代企業之經營，在
    通常社會經驗上恆採分工設職、逐級管理之原則，企業負責
    人如未實際參與特定個案之規劃或執行，又非因其業務上之
    特定作為或不作為肇致危害，其經營管理行為，與營業過程
    偶發事故所造成之死傷結果，即無相當因果關係（最高法院
    80 年 度台上字第4724號判決意旨參照）。
四、公訴人認被告甲○○、己○、丙○○三人涉有業務過失致死
    罪嫌，係以被告三人之自白、證人乙○○之證述、鑑定意見
    書三紙、案發現場勘驗VCD 、道路交通事故現場圖、道路交
    通事故調查報告表（一）、（二）、現場照片30張、檢察官
    勘驗筆錄等為證。經查：
(一)車禍事故現場確未設交通錐、警告標誌或其他安全設施：
１、證人即事故處理員警黃武智於原審審理時，證稱就其巡邏經
    過本件事故現場之經驗而言，本件事故發生之前，雖有設置
    安全設施，然係於工程當中始有擺設，夜間即無安全設施（
    原審卷第111 、116 頁）。被告己○於原審審理時自承：「
    （本案施工路段有何安全措施？）當時刨除後準備作封層動
    作，當時是沒有，施工中會有，當時沒有設置，是因為開放
    路面，所以沒有放置安全措施。…（不施工就可以不用放？
    ）夜間沒有施工，所以沒有放，不施工，沒有安全問題，所
    以也沒有放。…（92年12月14日有無過去事發現場？）下午
    有過去，沒有看到交通錐與護欄，我有問丙○○，為何沒有
    安全措施。…（錐或欄？有無燈號？）那天沒有…」（原審
    卷第121 頁～123 頁）準此，本件工程於施工期間，雖於施
    工中或有設置安全或警告標誌，然於施工後及夜間，則並無
    設置乙節，堪以認定。
２、而證人黃武智於原審審理時，亦證稱：其於事故當日6 時47
    許接獲通報，隨即返所拿設備後，於6 時53分即抵達事故現
    場；其於事故現場，未發現設置安全設施等語（原審卷第11
    2 及114 頁），並有其於當日6 時55分所拍攝之照片可資佐
    證（相驗卷第13至20頁）；按證人黃武智抵達現場時，距被
    告乙○○所稱倒地之時間，僅約半小時，卷內亦無證據足證
    於上開時間之內，有任何人搬動安全設施之可能，且證人與
    被告二人又無怨隙糾紛，並無虛偽陳述之動機，其證言堪以
    採信。再者，據證人即警員陳榮昌證稱：「（92年12月13日
    車禍事故是否由你處理？）是我處理的，…當時路燈很昏暗
    ，有霧氣，被告是為了行駛順暢，所以到對向車道沒有刨除
    的路面行走，導致車禍發生，現場沒有設置警告或阻隔標誌
    以告知施工情況…（如何知道該件事故是因路面顛簸才走向
    對向車道？）依常理判斷，很多車在這一施工路段都會走逆
    向車道。（該段有無封閉？）沒有封閉，但是機車行駛會很
    不穩，但慢速也會改善。…（警員處理時有無路燈？）有的
    是壞掉的，我處理的那段沒有路燈…（當時晚間有無經過本
    件事故路段，有無看到交通錐及護欄？）處理時，整段都沒
    有。（是否有全部路線均走過？）用目視即可以看到整個路
    段，整個路段都沒有看到反光及交通錐…（處理該件事禍，
    你所在位置是否可看到本件事故現場？）可以…」（原審審
    理卷第117 頁～119 頁）。經原審受命法官於94年3 月29日
    至警員陳榮昌處理之另一件車禍案件現場（以下簡稱該現場
    ）勘驗，該現場係位於兩斜坡之頂點（如Ｍ字之一頂端），
    而本件事發現場則係於由該現場往高坑方向，以下坡方式，
    約300 公尺後位於斜坡底部後，再以上坡方式，約300 公尺
    處即為本件事發現場（即靠近Ｍ字型之另一頂端附近），由
    該現場往本件事故現場觀看，其視野清楚，且週邊並無其它
    大型建築物或視線遭遮蔽之情；至兩地間之距離，雖非如警
    員庭訊所稱僅有100 多公尺之距離，然本件自該現場至坡底
    約300 公尺，坡底距事故現場約300 公尺，則由事故現場、
    該現場及坡底等三點間所組成之三角形以觀，基於三角形二
    邊之和必大於第三邊之原理，居於第三邊之該現場與事故現
    場之距離，即不至於大於600 公尺之遠（原審卷第195 頁）
    。而由警員陳榮昌處理現場之位置，是否能目視本件事故現
    場？經原審勘查結果，確能目視，且能看見本件事故現場無
    訛。則證人陳榮昌關於距離之證述，雖稍有違誤，但其既能
    目視看到本件事故現場，而本件事故現場有路燈，附近視野
    未受阻礙，其證言堪以採信。
３、至警員黃武智當日所拍攝之照片及錄影帶內容以觀，雖於被
    告乙○○之機車附近路旁有二只被壓過之交通錐，然就該錄
    影帶內容以觀，除有該二只交通錐外，路旁尚有機器及工人
    ，且由工人坐於機器中亦可見拍攝當時，確正值施工中無訛
    ，而對照上開被告己○之陳述，於施工中會有擺設交通錐等
    情，足證上開交通錐雖置於路旁，難以據此即謂該壓扁之交
    通錐，即係本件事故當時所擺設。
４、綜上所述，本院審酌證人陳榮昌之證言，可證本件事故現場
    ，於事故前一日夜間並無設置夜間安全設施，復由證人黃武
    智之證言，益證本件事故後甫經半小時，亦無夜間安全設施
    ，距本件事故發生時間之前後二時間點，既均無任何夜間安
    全設施，則事發當時確無安全設施，應堪以認定。
(二)事故當時，被告己○、丙○○、甲○○等人有無設置安全措
    施之義務：
１、經查上開肇事路段因部分路面刨除，而造成路面顛簸，業經
    被告己○自承在卷（原審卷第122 頁），由警員黃武智於事
    故發生當日9 時許所拍攝之錄影帶內容亦可看出地面有刨除
    ，凹凸不平，畫面搖晃且只有與被告乙○○行駛同向部分有
    刨除路面（原審卷第39頁）。次就上開刨除之路面，僅屬因
    施工期間臨時性之措施，工程最終仍應以鋪設柏油路面才屬
    完工等情，可由上開錄影帶內容，顯示與被害人同向車道，
    係先有刨除路面，嗣有鋪設柏油、路面乾淨之路段（原審卷
    第40頁）即明。而由現場照片以觀，車禍地點被害人之己向
    車道與對向車道間，亦確有高低差之情形（警卷第152 頁下
    方照片、第164 頁下方照片）。復輔以道路交通事故現場圖
     (警卷第47頁)， 足證本件施工現場，以被告乙○○行駛方
    向為基點，右側己向路面確有刨除，左側對向路面係未刨除
    之原鋪設路面，而朝中蘭方向繼續行駛，可進入右側己向路
    面已鋪設柏油完成之路段，再前行約25公尺即為被害人倒地
    之處（警卷第150 頁下方照片、原審卷第114 頁），該處確
    有路面高低差之情形無訛，且高低差達約7 公分，有警繪現
    場圖及現場照片可參，堪以認定。
２、查上開施工計劃書內第四章關於「交通維持計畫」中，載明
    「交通維持所用之施工交通管制與安全設施分為下列6 項：
    標誌：包括警告、禁制、指示及施工標誌…標線…警告照明
    設施：包括警告燈號、閃光箭頭及照射燈…其他：包含…告
    示牌。施工前交通衝擊減輕方案：…配合各階段施工，車道
    配置之變化，實施…交通標誌設置…。施工中交通安全措施
    及圖解：施工期間佈設各項安全措施、交通錐、警示燈及其
    他交通管制措施及『夜間安全措施』之設置…施工安全措施
    之方法：於道路開挖地點前300 公尺架設『道路施工』之標
    誌。於150 公尺處架設『單線行車』之標誌，50公尺處架設
    『車輛慢行』之標誌（警卷第185 、186 頁）」。可知，「
    施工中」，始有佈設各項安全措施之必要。同章第二節7 、
    其他施工時注意事項記載：例假日期間不施工，保持交通順
    暢安全（警卷第180 頁），亦可佐證。則在例假日不施工時
    ，為保持交通順暢，自無在路面擺設交通錐、警示燈等安全
    標示之必要。本件事故發生於92年12月14日上午6 時15分許
    ，依卷附施工日報表所載，本件工程週六、週日未施工（警
    卷第82、83頁）；另依監工日報表亦記載：「週六日未施工
    」(警 卷第114 頁)， 足認本件事故發生當日及前一日，適
    逢週未及週日，並未施工，自無依施工中規範設置交通錐等
    之必要。且為保持交通順暢，亦不可能於路面設置交通錐等
    安全標示。被告丙○○於原審證稱：刨除過程中，會潑水，
    要等水乾後才能鋪設，依照慣例要三天左右，刨除到鋪設期
    間可以行駛，不用封閉等語（原審卷第109 頁、110 頁），
    亦符合開放通行之意旨。是該路段既因未施工而開放通行，
    自不可能設置交通錐等設施，上開警員證稱未於路面看到任
    何交通錐等安全標示，乃屬當然。又起訴書認被告三人「應
    注意將施作路面表面刨除在尚未加鋪完成前，應在路面凹凸
    不平及刨溝高低彎曲處，設置適當標誌、拒馬、交通錐及警
    示燈等夜間安全及施工警告設施，以避免道路意外事故之發
    生」云云，乃誤將施工中之規範，用於未施工開放通行之情
    形，自不可採。
３、被告己○於原審供稱：本案考慮施工機具、用路人，所以只
    單邊施作，維持一線可以通車，長官有交代必須維持道路通
    暢，長官就是鎮公所人員，施工以外的時間要開放通行等語
    （原審卷127 頁、128 頁）。足認本件係採「分車道，分段
    施作」方式，以維持一線通行。又本路段係採先刨除，再鋪
    以密級配瀝青混凝土方式施工，則在單邊鋪設瀝青混凝土之
    情形下，因另一邊路面尚未鋪設，已鋪設之一邊自然會有高
    出路面之情形，俟二邊均鋪設後，相互接合即不會有高低差
    出現。證人即金門縣工務局局長戊○○於本院審理時證稱：
    我在92年12月13日下午4 時左右，有路過該路段，因道路刨
    的長度較長，乃打電話給土木課長，建議其封閉道路，如果
    承包商依據施工計畫施工，我們是不能干涉的，所以我只是
    建議，柏油鋪設要去查合約裡的規定，按照我所暸解，在金
    門的道路整建都是刨除5 公分等語（本院卷203 頁至205 頁
    ）。本件肇事路段，依警製現場圖所載，柏油高出路面約7
    公分，而依被告所提環島北路AC厚度成果統計表，該路段平
    均厚度為5.9 公分，然依施工計畫書八、瀝青混凝土施工要
    領所載，並無單邊鋪設不得超出路面幾公分之限制。內政部
    所頒「工程施工查核作業參考基準」，亦查無相關的限制規
    範。又已鋪設路段既依交通主管機關要求須開放通行，且未
    明令封閉道路，自不可能擺設交通錐等警告標示，原判決認
    應在路面高低差處，設置護欄、交通錐、警示燈或其它足以
    阻隔或警告之安全設施云云，係指施工中之情形，本件則亦
    乏依據。又被告丙○○於警詢已供稱：我們金沙三橋路段及
    何庴路段及車輛不能通行處都有做警示標誌，另於高坑路口
    及金沙三橋都有工程施工告示牌等語，而施工中確有設置交
    通錐等設施，亦有被告所提照片可參（偵卷第54頁至60頁，
    被證一），公訴人亦未舉證被告有何於施工路段前方未設置
    警告標示之情形，而和發公司於該路段未施工期間，既無設
    置警告標示之作為義務，自無違反注意義務，成立不純正不
    作為犯可言。又本件公訴人係起訴被告甲○○、己○、丙○○等人「應注意將施作路面表面刨除，在尚未加鋪完成前，
    應在路面凹凸不平及刨溝高低彎曲處，設置適當安全設施」
    ，
    本件事故發生地點則在已鋪設柏油路段，而非刨除未加鋪路
    段，二者亦無因果關係。
(三)被害人是否因本件交通事故跌倒致死：
    被告等辯稱：被害人罹患高血壓，與車禍無因果關係云云，
    惟查：
１、本件經福建金門地方法院檢察署檢察官攜同法醫相驗，證實
    被害人頭面右頂部有頭皮血腫5.5 乘以5 公分，有驗斷書在
    卷可按（相驗卷第32頁）。雖高血壓病患亦有可能造成腦內
    出血，然審酌上開血腫部位接近頭皮（警卷第158 頁），且
    由本件被告乙○○依證人程序，經被告甲○○行交互詰問證
    稱：被害人係倒向右側（原審卷第98頁），而由卷內關於被
    害人所戴之安全帽之照片以觀，其右後方及左後方均有擦痕
    ，而右後方之擦痕顏色較深，應係與新鋪設之深黑色柏油路
    面磨擦所造成，左後方之擦痕顏色雖較淺，然其形狀呈「Ｕ
    」型，與右後方之擦痕形狀相較，擦痕之顏色及形狀均不相
    同，顯非同次擦撞所致（警卷第160 頁上方照片），輔以被
    害人所乘坐之機車車身受損照片以觀，均位於右側踏板（警
    卷第162 頁下方照片）、右前方踏板（警卷第163 頁上方照
    片）、右把手（警卷第163 頁下方照片），則由死者血腫之
    部位位於頭部右後側，且近頭皮處，安全帽右後方亦有受損
    之擦痕、被害人乘座機車之受損情況均位於右側等情，堪認
    本件被害人確係因向右倒地後，頭部撞擊地面而致本件結果
    無誤。
２、至被告三人辯稱倘真是頭部撞擊而致，然被害人由撞擊至報
    案，時間距離近一小時，可能有延誤送醫之情況云云。然查
    ，依卷附被害人之病歷紀錄記載，被害人係由家人送醫急救
    ；而本件被害人倒地撞擊之時間，經被告乙○○於審理時依
    證人程序經交互詰問證稱係約6 時15分許（原審卷第94頁）
    ，而被告乙○○亦證稱：「事故後，在現場叫其它車子均沒
    有停下來，嗣有一名年輕人幫其車子牽往路邊，並報案，十
    多分鐘後，我才打電話請家人來載我們去醫院。」（原審卷
    第96頁），足證被害人於倒地頭部撞擊後，無法於最短時間
    內即能送醫急救，且輔以證人即到場處理之警員黃武智於原
    審審理時證稱係於當日6 時47分接獲通報（原審卷第112 頁
    ），被害人已不在現場，則被告乙○○關於倒地撞擊時間，
    家人由住處前往車禍現場，再載運被害人送醫所需時間及事
    故後至報案間之經過所為之證述，與警員接獲報案之時間等
    情，其情節大致相符；且佐以肇事路段現場附近並非人口稠
    密之住宅區域，時間復係清晨，人車稀少之際，則被告乙○○係被害人之夫，遽見其妻倒地，衡諸常情，必急於送醫，
    當無故意延誤送醫之理，且被告乙○○係以賣蚵為業（原審
    卷第95頁），本件事故復係於被害人與被告乙○○於清晨欲
    載運蚵至市場販售途中所致，則渠等於冬季破曉時分，即相
    偕共乘機車欲同往市場販售，足證渠等感情甚篤，益徵其殆
    無可能置其妻生命不顧之理。綜上，被告乙○○就送被害人
    赴醫院急救，並無延誤之情形。本件被害人於清晨因事故倒
    地受傷，送醫後同日晚間不治死亡，並無其他外力介入，則
    被害人之死亡，與本件事故自有相當因果關係。
(四)本件車禍與被告工程施工無相當因果關係：
    福建省金門縣車輛行車事故鑑定委員會（93）鑑字第016 號
    鑑定意見書（偵卷第26頁）、福建省金門縣車輛行車事故覆
    議鑑定委員會（93）覆鑑字第9308號鑑定意見書（偵卷第68
    頁）、國立交通大學行車事故鑑定意見書（偵卷第70頁）均
    認：施工單位未設置適當警告設施，係屬本件事故發生原因
    。惟上開鑑定意見書未審酌本件發生之時，係週六、週日不
    施工，且該路段不施工期間係開放通行，路面並無設置警告
    設施之必要，其前提事實認定既有誤，結論自受扭曲，並不
    可採。進一步言，施工單位如未設置適當警告設施，固可能
    受到行政裁罰，與事故之發生是否有相當因果關係，仍須依
    具體情況加以認定。被告乙○○於原審供稱：右邊路面被刨
    開，所以我到左邊的車道，我看到對面有車子過來，所以我
    想騎回原來的右邊路面，－－－－我知道有在修馬路，車禍
    前曾經有經過一次知道有工程等語（原審卷第94頁、95頁)
    ，足認被告乙○○係因右邊路面刨除，不好行駛，才駛到對
    向車道，因發現對向車道有車接近，始駛回已向車道而肇事
    ，並非因未設警告標示而誤闖車道肇事，已難認與是否設置
    警示標示有何因果關係。且該路段鋪設柏油路面後，開放通
    行，週末應已有不少機車通行經過該處，並未發生失控肇事
    情況，難認二者間有何相當因果關係。
(五)被告甲○○就系爭工程應否負安全衛生之責任：
    被告甲○○辯稱：伊採分層授權負責方式，由被告己○負責
    安全衛生管理事務等語。經查：
１、本件事發當日，係金門縣議會第3 屆第4 次定期會召開時間
    ，該次定期會係自92年11月17日起，至92年12月21日止，準
    此，被告辯稱其任職金門縣議員，於本件工程期間，未親自
    處理工程施工項目，採分層負責之方式，堪以採信。
２、而由證人即被告丙○○於原審審理時，關於工地事項，如安
    全措施之置放、開鋪築機鋪AC等事務，均係聽命於被告己○
    之指示（原審卷第108 頁）則本件關於施工現場之安全措施
    之處置，係由被告己○負責，而被告己○領有中華民國技術
    士證，為合格之人，且係被告甲○○之女婿，受其委任，全
    權處理，益徵被告甲○○就被告己○之選任監督上，已盡其
    注意義務。
３、準此，被告甲○○之職權即在於對外業務窗口、標前協議與
    訂約等，均不涉及實際施作與監督或管理施作工程；而工地
    安全衛生之管理與執行亦係本件被告己○之權責，非董事長
    即被告甲○○職務上直接掌理之範圍，故並無任何證據足認
    被告甲○○有實際指揮、監督之義務甚明。且公司組織上，
    分層負責，乃現代企業經營之常態，負責人僅係對外代表公
    司，不一定負責實際業務，則就行為刑法之觀點，應以實際
    負責系爭工程安全衛生責任之人，始應負責。自不能僅以被
    告甲○○係和發公司負責人且在工程施工計畫書「安全衛生
    組織架構」中記載為「承攬商負責人」，即令負本件工程之
    安全衛生責任。
(六)綜上，被告甲○○、己○、丙○○並無公訴人所指之過失犯
    行，此外，查無其他積極證據足認其三人有何業務過失致死
    犯行，不能證明其等犯罪，自應均為無罪之諭知。
(七)本件事證已明，辯護人聲請傳訊證人庚○○，核無必要，附
    此敘明。
五、原審疏未詳查事故當時係週六、週日，和發公司不施工，道
    路開放，路面不須要設置警告標示，遽認被告己○、丙○○
    二人成立業務過失致死罪名，認事用法，均有違誤，被告己○、丙○○上訴，否認犯罪，為有理由，自應由本院撤銷原
    判決，改諭知被告己○、丙○○二人無罪。至原審諭知被告
    甲○○無罪，並無違誤，檢察官上訴，指摘原判決不當，請
    求撤銷改判，為無理由，上訴應予駁回。
六、據上論斷，應依刑事訴訟法第369 條第1 項前段、第368 條
    、第364 條、第301 條第1 項前段，判決如主文。
本案經檢察官王金聰到庭執行職務。
中  華  民  國    九十五    年    四    月      十九  日
                      刑事庭審判長法  官  蔡  清  遊
                                  法  官  黃  玉  清
                                  法  官  陳  世  宗
上開正本證明與原本無異。
過失致死部分不得上訴。
業務過失致死部分如不服本判決，應於收受送達後十日內向本院
提出上訴書狀，其未敘述上訴之理由者並得於提起上訴後十日內
向本院補提理由書（均須按他造當事人之人數附繕本）。
                                  書記官   李  麗  鳳
中  華  民  國    九十五    年    四    月    二十    日
附錄：本案論罪科刑法條全文
中華民國刑法第276 條（過失致死罪）
因過失致人於死者，處二年以下有期徒刑、拘役或二千元以下罰
金。
從事業務之人，因業務上之過失犯前項之罪者，處五年以下有期
徒刑或拘役，得併科三千元以下罰金。


司法院資訊處製作；財團法人民間司法改革基金會備份。
